【裁判字號】    94,家訴,192
【裁判日期】    950427
【裁判案由】    確認繼承權存在
【裁判全文】
臺灣臺北地方法院民事判決             94年度家訴字第192號
原      告  甲○○
            乙○○
共      同
訴訟代理人  丙○○
複代理人    王淑琍律師
被      告  行政院國軍退除役官兵輔導委員會
            台北市榮民服務處
法定代理人  柯寬治
訴訟代理人  羅子武律師
上列當事人間請求確認繼承權存在事件，本院於民國95年4 月13
日言詞辯終結，判決如下：
    主  文
原告之訴駁回。
訴訟費用由原告負擔。
    事實及理由
一、原告起訴主張：
（一）原告甲○○、乙○○分別為已故榮民即被繼承人林岩文在
      大陸地區之胞兄及胞妹，被繼承人林岩文於民國88年11月
      22日在臺死亡，並留有遺產，原告依臺灣地區與大陸地區
      人民關係條例規定聲明繼承，經鈞院以91年11月12日士院
      儀家真字九十一聲繼三九字第第43847 號准予備查在案。
      唯原告向被告機關請求發給遺款，遭被告以「經審核『親
      屬關係公證書』內列繼承人與被繼承人生前所留資料記載
      不明，除非提出更有力之證明文件，本處認定大陸地區人
      民甲○○、乙○○等二人，應非真正之繼承人；台端如如
      有疑義，請循法律訴訟程序解決。」，拒絕給付遺產。
（二）兩岸戰事造成兩岸親人離異，在戰亂的環境下，在台榮民
      為保護大陸親人，留下不實之資料乃屬常情。本件係經台
      北縣板橋榮民之一家自強堂楊輔導員兼堂長通知大陸親屬
      ，被繼承人林岩文在台義子丁○○亦曾經與原告等親友聯
      絡，被繼承人生前亦曾經數度與原告等通信，足以證明原
      告等繼承人身分之真正。至於原告提出與林岩文往來信件
      提及之弟弟，已先於林岩文死亡。茲被告否認原告等繼承
      權利之存在，致原告繼承權利受到損害，原告即有受確認
      判決之法律上之利益，爰起訴請求確認確認原告對林岩文
      之遺產有繼承權等語。
（三）聲明：請求確認原告等人對於被繼承人林岩文（民國14年
      3 月14日生、民國88年11月22日死亡、生前住台北市○○
      區○○路282之1號4樓）之繼承權存在。
二、被告則以：
  (一)亡故榮文林岩文於87年11月4 日填寫「行政院國軍退除役
    官兵輔導委員會單身榮民親屬及權益交代表」（以下簡稱親
    屬權益交代表），其於大陸親屬乙欄，明白記載「義子林同
    山」，而未記載本件原告甲○○、乙○○等人，或是其他大
    陸親屬，因此，原告等二人與林岩文應無親屬關係。原告等
    二人縱有經兩岸認證之「委託書」或親屬關係公證書，及臺
    灣士林地方法院准予繼承表示之備查函，皆不足證明原告等
    二人為林岩文之大陸親屬。
  (二)上揭親屬權益交代表，係於87年11月4 日所填載，填載時距
    76年開放大陸探親，亦有10多年，應無因戰亂而維護大陸親
    人之理由。況且，據原告提出之證5 函件資料，亦可證明原
    告等與署名之「林岩文」有通信之機會，故原告以戰亂為由
    致林岩文於親屬權益交代表為不實之記載，不足證明原告二
    人即為林岩文之大陸親屬，否則，林岩文為何不將原告二人
    詳載入其大陸親屬資料內，而僅單單填入「義子林同山」。
    原告提出臺北縣板橋榮民之家自強堂楊輔導員撰寫函件予林
    同山（見證3）， 即是楊輔導員依林岩文所填寫之權益交代
    表上之資料，依規定通知，並無當然肯定原告二人為林岩文
    之大陸親屬之意。至於原告所提之證4 、證5 等書信文件，
    係屬私文書，原告應由證明真正，況原證四僅是署名「丁○○」寫給「同山先生」之信函，原證五乃署名「林岩文」所
    寫之書信，或者是稱謂上有所暱稱，或是非真正親屬關係之
    尊稱等等，皆有可能，故不得以此尚未證明真正之私文書，
    作為認定為林岩文之親屬證明資料。
  (三)亡故榮民林岩文在被告管理之年籍資料內，並無記錄榮民林
    岩文有兄弟姐妹之事實；被告復向臺北市後備司令部調取榮
    民林岩文之兵籍表資料，亦未見兄弟姐妹之家屬人員記錄，
    僅載有父親「林言保」，並且記載榮民林岩文為民國14年3
    月14日出生，並與榮民林岩文之除戶謄本資料相同，然原告
    曾出據親屬關係公證書，其上記載榮民林岩文為「1927年2
    月4日出生」，其父親姓名為「林禮楠」，顯又不一致。
  (四)據榮民林岩文二次進入大陸地區所記載之「中華民國臺灣地
    區大陸探親出入境申請書」及「台閩地區人民出境後轉往大
    陸探親登記表」等資料記載，其中一次記載在大陸之親友為
    「兒子林文郎」，另一次是記載「兄林民書」，皆未記載原
    告任一人之姓名，因此，原告是否為榮民林岩文之兄妹，不
    無可疑。
  (五)聲明：原告之訴駁回。並提出林岩文於87年11月4日填寫之
    「行政院國軍退除役官兵輔導委員會單身榮民親屬及權益交
    代表」、林岩文之年籍資料、林岩文之兵籍表資料、林岩文
    之除戶謄本、親屬關係公證書、林岩文之「中華民國臺灣地
    區大陸探親出入境申請書」及「台閩地區人民出境後轉往大
    陸探親登記表」等資料、判決書等影本為證。
四、得心證之理由：
  (一)被繼承人林岩文係已故榮民，於88年11月22日死亡，其遺留
    之遺產由被告基於法定遺產管理人之地位管理中；原告聲明
    繼承林岩文遺產，經臺灣士林地方法院以91年11月12日士院
    儀家真91聲繼39字第43847 號函准予備查（以下簡稱「准予
    繼承備查函」）之事實，為兩造不爭執，並有戶籍謄本、上
    開備查函附卷可稽，堪信為真實。
  (二)按當事人主張有利於己之事實者，就其事實有舉證之責任，
    民事訴訟法第277 條定有明文。故原告就其為被繼承人林岩
    文之兄妹而有繼承權之事實負舉證之責。次按「依本條例第
    七條規定推定為真正之文書，其實質上證據力由法院及主管
    機關認定…推定為真正之文書，有反證事實證明其為不實者
    ，不適用推定。」臺灣地區與大陸地區人民關係條例施行細
    則第8 條第1 項、第3 項定有明文。即本院對於經海基會驗
    證之大陸地區公證書，仍應確實審查其實質內容之真實性與
    適法性。
  (三)查被繼承人林岩文曾經二次進入大陸地區，第一次其於78年
    1 月11日之「中華民國臺灣地區（大陸探親出入）境申請書
    」及「台閩地區人民出境後轉往大陸探親登記表」等資料，
    記載大陸親友「兒子林文郎」；79年1 月24日則記載大陸親
    友「兄林民書」（見本件第63至66頁即被證七），全無原告
    任一人之記載，原告是否為榮民林岩文之兄妹，已有疑問。
    次查被繼承人林岩文之戶籍謄本、兵籍表資料（見本件第58
    、59頁即被證四、五）均記載其民國14年3 月14日出生，父
    親「林言保」，而原告提出之親屬關係公證書（見本件第61
    頁即被證六）則記載林岩文於「1927年2 月4 日出生」，其
    父親姓名為「林禮楠」，該親屬關係公證書內容與戶籍謄本
    記載不符，自難以親屬關係證明書以及據此核發之准予繼承
    備查函，證明原告與本件被繼承人林岩文有兄妹關係。
  (四)原告係以准予繼承備查函、台北縣板橋榮民之家自強堂輔導
    員楊維定、丁○○及署名林岩文之信件為證（見本件第13頁
    至26頁）。惟查：大陸地區人民依臺灣地區與大陸地區人民
    關係條例第67條規定聲明繼承，經法院審查認聲明繼承合於
    規定，即應為准予備查之裁定，如認其不合規定者，即應為
    駁回之裁定，因法院對於大陸聲明繼承所為准予備查或駁回
    之裁定，係依非訟程序，並無確定私權之效力，當事人因此
    所生紛爭，仍應依判決程序解決；況准予繼承備查函係依親
    屬公證書予以核發，而親屬公證書記載與被繼承人林岩文之
    戶籍謄本、兵籍資料記載不符，已如前述，故原告所提准予
    備查函不足以證明原告對林岩文之繼承權存在。再原告提出
    臺北縣板橋榮民之家自強堂楊輔導員撰寫函件予林同山，觀
    其信中表示「本堂根據林岩文老先生生前訂立『榮民權益交
    待表』及其親筆遺書全權交由其義子『丁○○』處理善後。
    」等語（見本件第15頁），即楊輔導員係依林岩文所填寫之
    親屬權益交代表上之資料通知林同山，而原告並非林同山，
    亦無肯定原告二人為林岩文之大陸親屬之意，此觀諸其餘內
    容全無有關原告之記載即明。至於原告所提原證四乃署名「
    丁○○」寫給「同山先生」之信函，與原告無關，顯不足以
    證明原告為被繼承人林岩文之兄妹。原告另提署名「林岩文
    」寫給其兄嫂之信件三件（見本件第21頁至26頁）為證，查
    該信件為私文書，原告並未證明真正；信中提及「昨天接到
    『弟弟』的女兒柳容．．．」、「希望你經常到舒家村看看
    小弟毛毛（見本件第21、25頁），雖聲明繼承不以全部兄弟
    姊妹為之，但原告始終未提及除被繼承人林岩文之外，尚有
    其他兄弟，實與常情有違，原告雖辯稱信中所指弟弟已先於
    被繼承人林岩文死亡，故未列入親屬關係公證書云云，然原
    告既為繼承被繼承人林岩文之遺產而聲請親屬關係公證，所
    謂親屬關係即應列載所有被繼承人林岩文之親屬，無論存歿
    ，均應一併載明，如同林岩文之父母業已死亡，但親屬關係
    公證書仍予表列其理相同，系爭書信既無法證明真正，亦無
    法證明署文林岩文者即為本件之被繼承人，自不能以此信件
    認定原告為被繼承人林岩文之兄妹。原告聲請訊問證人丁○○，丁○○於95年3 月9 日到庭證述，證人僅證述林岩文曾
    經回大陸，但無法證明原告為林岩文之兄妹（見本件第47頁
    ）。再者從照片無法證明合照彼此間有親屬關係，其理至明
    ，縱原告與林岩文合照屬實，亦無法證明其間有兄妹關係。
    依上論述，原告提出之證據均無法證明原告為明原告為被繼
    承人林岩文之兄妹。
  (五)查亡故榮文林岩文於87年11月4 日填寫之「行政院國軍退除
    役官兵輔導委員會單身榮民親屬及權益交代表」（見本件第
    37頁），並無原告或兄弟姊妹尚生存之記載，此記載核與被
    告管理之年籍資料、林岩文之兵籍表有兄弟姐妹生存之事實
    相符；原告稱係林岩文為維大陸親友安全所致，惟林岩文於
    87年11月4 日填寫時距76年開放大陸探親已經十餘年，其在
    大陸親屬乙欄，明白記載「義子林同山」而未記載自己的兄
    妹，有違常情；況依原告提出之書信可見原告等與署名之「
    林岩文」有通信之機會，故原告稱被告為維護原告安全而未
    為原告之記載，不足採信，即不足推翻林岩文所填寫親屬權
    益交代表之真正。
  (六)綜上所述，原告未能舉證證明其確為被繼承人林岩文之兄妹
    ，其主張不足採信。
五、從而，原告既非被繼承人林岩文之兄妹，自非其繼承人。故
    原告請求確認原告對林岩文之遺產有繼承權，為無理由，應
    予駁回。
六、至兩造其餘之攻擊或防禦方法，及未經援用之證據，經本院
    斟酌後，認為均不足以影響本判決之結果，自無逐一詳予論
    駁之必要，併此敘明。
七、據上論結，原告之訴為無理由，並依民事訴訟法第78條，判
    決如主文。
中    華    民    國    95    年    4     月    27    日
                  家事庭法官
以上正本係照原本作成。
如對本判決上訴，須於判決送達後20日之不變期間內，向本院
提出上訴狀。
中    華    民    國    95    年    4     月    27    日
                                書記官  尹遜言


司法院資訊處製作；財團法人民間司法改革基金會備份。
